最高法院民事判決　　　　　　　九十六年度台上字第九七七號
上　訴　人　丁○○
　　　　　　壬○○
　　　　　　癸○○
　　　　　　子○○
　　　　　　己○○
　　　　　　戊○○
　　　　　　庚○○（陳慶隆之承受訴訟人）
兼上列一人
法定代理人　周秀琴（同上）　住同上
上　訴　人　丙○○（同上）　住同上
　　　　　　乙○○（同上）　住同上
　　　　　　辛○○　住台灣省屏東縣恆春鎮○○路970巷34號
共　　　同
訴訟代理人　王國論律師
上　訴　人　午○○　住台灣省屏東縣恆春鎮○○路36巷6號
　　　　　　寅○○　住同上鎮○○路52號
　　　　　　巳○○　住同上
　　　　　　辰○○　住同上
　　　　　　丑○○　住同上鎮○○路214號
　　　　　　卯○○　住同上鎮○○路71號
被 上訴 人　甲○○　住同上鎮○○路3巷1弄10號
上列當事人間請求分割共有物事件，上訴人對於中華民國九十五
年十二月二十九日台灣高等法院高雄分院第二審更審判決（九十
三年度重上更(四)字第二八號），提起上訴，本院判決如下：
    主  文
上訴駁回。
第三審訴訟費用由上訴人辛○○、癸○○、丁○○、子○○、己
○○、壬○○、戊○○、丙○○、乙○○、庚○○及周秀琴負擔
八分之二；寅○○、巳○○、辰○○、丑○○、卯○○負擔八分
之二；午○○負擔八分之三；餘由被上訴人負擔。
    理  由
本件係請求分割共有物之訴，其訴訟標的對於共同訴訟人全體必
須合一確定。是上訴人丁○○、壬○○、周秀琴、丙○○、乙○
○、庚○○、辛○○、癸○○、子○○、己○○、戊○○（下稱
丁○○等十一人）提起第三審上訴，依民事訴訟法第五十六條第
一款規定，其效力及於未提起上訴之共同訴訟人午○○、寅○○
、巳○○、辰○○、丑○○、卯○○，爰併列其為上訴人，合先
說明。
次查被上訴人主張：兩造共有坐落屏東縣恒春鎮○○段一八○─
一地號、一八○─四地號、一八○─四一地號等三筆土地（下稱
系爭土地），伊之應有部分均為八分之一，上訴人午○○之應有
部分均為八分之三，卯○○之應有部分均為十六分之一，丑○○
、辰○○之應有部分均各為九六分之五，寅○○、巳○○之應有
部分均各為二四分之一，上訴人丁○○、壬○○、辛○○、癸○
○、子○○、己○○、戊○○（下稱丁○○等七人）之應有部分
均各為三二分之一，上訴人周秀琴、丙○○、乙○○、庚○○之
應有部分均各為一二八分之一。系爭土地依其使用目的，並無不
能分割之情形，兩造亦未訂有不分割之契約，且就分割方法不能
達成協議等情，求為裁判分割之判決（被上訴人請求上訴人丁○
○等七人及上訴人周秀琴、丙○○、乙○○、庚○○之被繼承人
陳慶隆辦理繼承登記部分，已判決被上訴人勝訴確定）。
上訴人丁○○等十一人則以：系爭土地原係伊祖產，民國三十八
年析產，分歸伊之被繼承人陳天丁，並由陳天丁耕作。被上訴人
係於七十年一月十五日取得所有權，惟其並非善意受讓，不受土
地法第四十三條之保護，況縱認其係善意，亦應受其前手協議分
割及分管契約之拘束，不得再請求裁判分割，並分割後仍願維持
共有等語，資為抗辯。
上訴人寅○○等五人及午○○則以：兩造間並無分割協議或分管
契約存在，請求依第一審方案分割，如無從為適當原物分割，亦
可考量變價分割，及不願讓丁○○等十一人分得土地介於其他共
有人之中，以利將來土地利用，且寅○○等五人分割後仍願維持
共有等語。
原審將第一審所為分割之判決廢棄，改依原判決附圖（下稱附圖
）所示之方法分割，係以：被上訴人主張兩造共有系爭土地之事
實，已提出土地登記簿謄本為證，堪信為真實。按共有物分割請
求權之性質為形成權之一種並非請求權。提起分割共有物之訴，
參與分割之當事人，以共有人為限。請求分割之共有物，如為不
動產，共有人之應有部分各為若干，以土地登記總簿登記者為準
。是即令丁○○等十一人主張系爭土地為陳天丁因祖產分析而單
獨所有為真，然其既未起訴或反訴請求登記為陳天丁所有，並於
勝訴判決後辦妥所有權移轉登記，自不能再執該理由抗辯系爭土
地不得訴請分割。另各共有人得隨時請求分割共有物，為民法第
八百二十三條第一項前段所明定，此項規定，旨在消滅物之共有
狀態，以利融通與增進經濟效益。不動產共有人協議分割後，其
辦理分割登記請求權之消滅時效完成，共有人中有為消滅時效完
成之抗辯而拒絕給付者，該協議分割契約既無從請求履行，協議
分割之目的無由達成，於此情形，若不許裁判分割，則該不動產
共有之狀態將永無消滅之可能，揆諸分割共有物之立法精神，自
應認為得請求裁判分割。本件縱依丁○○等十一人主張，系爭土
地於三十八年經其先祖母協議分析祖產為其先父所有，然既登記
與他人共有，且共有人間自六十五年起即曾多次提起請求分管、
排除侵害等訴訟時，或否認分割協議，或拒絕返還，及於本件訴
訟中他共有人一再否認系爭土地為陳天丁單獨所有，此有最高法
院六十六年度台上字第一一六一號、六十六年度台上字第三三四
三號、六十八年度台上字第二一八號及七十三年度台上字第四三
五五號等各該審級確定裁判可憑（外放）。基此客觀事實，已足
資認定丁○○等十一人若訴請履行，他共有人必為時效抗辯，應
認本件縱令陳淑英等十一人主張曾有分割協議為真，然實質上已
無從據原分割協議（如有）訴請履行，共有人仍得提起裁判分割
，以維共有物分割之立法精神。至於他共有人受讓時是否為善意
，無礙本於共有人身分請求分割共有物之權利，並無深究必要。
次按共有人請求分割共有物，應解為有終止分管契約之意思。是
系爭土地之分管契約，已因被上訴人提起本件分割共有物訴訟，
而當然終止。故裁判上分割共有土地時，並非必須完全依分管契
約以為分割，而應斟酌土地之經濟上價值，並求各共有人分得土
地之價值相當，利於使用，以定分割方法。又兩造就系爭土地，
依其使用目的亦無不能分割之情形，從而被上訴人訴請分割，並
無不合。查系爭土地中，一八○之一地號、一八○之四地號兩筆
土地相毗鄰，同為住宅區，共有人同意合併分割，另一八○之四
一地號土地為批發市場用地，有屏東縣政府九十二年十一月二十
六日屏府建都字第○九二○二○三七三一號函可憑，不得與上開
二筆土地合併分割，而應單獨分割。斟酌前述事實及寅○○、巳
○○、辰○○、丑○○、卯○○等五人陳明願繼續保持共有，另
丁○○等十一人亦陳明願繼續維持共有等情，認以原判決附圖（
下稱附圖）所示之方法分割，各共有人取得之土地均面臨道路，
地形較方整，能為有效、完整之利用，增進經濟效益，最為適當
。即：附圖（Ａ１）部分面積○‧○四四七公頃、（Ａ２）部分
面積○‧○○三一公頃及（Ａ３）部分面積○‧○三二七公頃，
分歸被上訴人取得；（Ｂ１）部分面積○‧○八九四公頃、（Ｂ
２）部分面積○‧○○六二公頃及（Ｂ３）部分面積○‧○六五
四公頃，分歸上訴人寅○○、巳○○、辰○○、丑○○、卯○○
各按應有部分依序為二四分之一、二四分之一、九六分之五、九
六分之五、十六分之一保持共有；（Ｃ１）部分面積○‧○八八
五公頃、（Ｃ２）面積○‧○○七二公頃及（Ｃ３）部分面積○
‧○六五五公頃，分歸上訴人丁○○、壬○○、周秀琴、丙○○
、乙○○、庚○○、辛○○、癸○○、子○○、己○○、戊○○
各按應有部分依序為三二分之一、三二分之一、一二八分之一、
一二八分之一、一二八分之一、一二八分之一、三二分之一、三
二分之一、三二分之一、三二分之一、三二分之一保持共有；（
Ｄ１）部分面積○‧一三八三公頃、（Ｄ２）部分面積○‧○○
五二公頃及（Ｄ３）部分面積○‧○九八一公頃分歸上訴人午○
○取得。又以原物為分配時，如共有人中，有不能按其應有部分
受分配者，得以金錢補償之，民法第八百二十四條第三項定有明
文。系爭土地依前述方法分割，兩造土地面積各有增減，爰依增
減面積及土地公告現值加四成之價格，計算應互相補償之金額如
原判決附表一、二所示云云，為其心證所由得，經核於法洵無違
誤。上訴論旨，就原審取捨證據、認定事實之職權行使，任意指
摘其理由不備或理由矛盾，求予廢棄原判決，難謂為有理由。
據上論結，本件上訴為無理由。依民事訴訟法第四百八十一條、
第四百四十九條第一項、第七十八條、第八十條之一、第八十五
條第一項，判決如主文。
中　　華　　民　　國　九十六　年　　五　　月　　三　　日
                      最高法院民事第六庭
                          審判長法官  許　朝　雄
                                法官  謝　正　勝
                                法官  鄭　玉　山
                                法官  吳　麗　女
                                法官  袁　靜　文
      本件正本證明與原本無異
                                      書  記  官
中　　華　　民　　國　九十六　年　　五　　月   十五   日
                                                H
